【裁判字號】    90,上易,19
【裁判日期】    900430
【裁判案由】    排除侵害等
【裁判全文】
臺灣高等法院高雄分院民事判決  九十年度上易字第一九號
    上  訴  人  甲○○
    上  訴  人  丙○○
    被上訴  人  乙○○
                丁○○○
右當事人間排除侵害等事件，上訴人對於中華民國八十九年十二月十九日臺灣屏東地
方法院八十九年訴字第六八九號第一審判決提起上訴，本院判決如左：
      主      文
上訴駁回。
上訴訴訟費用由上訴人負擔。
      事      實
甲、上訴人方面：
一、聲明：求為判決：
  (一)原判決廢棄。
  (二)被上訴人應將上訴人甲○○所有坐落屏東市○○段七六七號土地上，如屏東地政
    事務所八十九年十月十二日複丈成果圖所示Ｌ部分，面積二三九平方公尺之柏油
    路面拆除，並將土地返還與上訴人。
  (三)被上訴人應將上訴人陳高勇所有坐落屏東市○○段七六八號土地上，如屏東地政
    事務所八十九年十月十二日複丈成果圖所示Ｃ部分面積三０平方公尺、Ｅ部分面
    積四六平方公尺之柏油路面拆除，將土地返還上訴人。
  (四)第一、二審訴訟費用由被上訴人負擔。
  (五)願供擔保請准宣告假執行。
二、陳述：除引用在原審之陳述外，另補稱：
  (一)本件被上訴人並無權通行上訴人之土地，縱柏油路面並非被上訴人所鋪設，亦係
    因被上訴人之聲請，屏東縣政府始為鋪設，被上訴人之造意，豈能無責。
  (二)被上訴人對於上訴人曾將路面柏油挖除收回之事實，並不爭執，僅抗辯該通道為
    市○○○○○道，且經協議而由屏東縣政府再為鋪設柏油，然市場自興建後，已
    有二十年左右並未營運，任其荒廢，且協調時上訴人甲○○並未參與，則被上訴
    人之抗辯，即屬無據。
三、證據：除引用在原審提出之證據方法外，另聲請履勘現場。
乙、被上訴人方面：
一、聲明：求為判決：
  (一)上訴駁回。
  (二)上訴訴訟費用由上訴人負擔。
二、陳述：除引用在原審之陳述外，另補稱：
  (一)被上訴人雖有使用系爭土地通行至光復路，但該地原即為通道，且柏油路面係經
    上訴人之同意，而由屏東縣政府鋪設，並非被上訴人所為，自無從拆除。
三、證據：引用在原審提出之證據方法。
丙、本院依聲請履勘現場。
      理      由
一、上訴人起訴主張：伊等分別為坐落屏東市○○段七六七、七六八號土地之所有權
    人，詎被上訴人為圖通行之便，竟向屏東縣政府聲請調解，要求伊提供系爭土地
    內如複丈成果圖所示Ｌ、Ｃ、Ｅ部分鋪設柏油路面供通行使用，然甲○○並未知
    悉或同意此事，被上訴人所為已侵害伊之權利，爰依民法第七百六十七條規定，
    求為命被上訴人將該部分柏油路面挖除及返還土地之判決。
二、被上訴人則以：該部分土地供通行使用已有三十餘年，且柏油路面並非伊所鋪設
    等語，資為抗辯。
三、上訴人主張伊為屏東市○○段七六七、七六八號土地之所有權人，該土地內如複
    丈成果圖所示Ｌ、Ｃ、Ｅ部分有鋪設柏油路面，並由被上訴人使用通行至光復路
    之事實，業據提出土地登記簿謄本二份為證（見原審卷第六～九頁），且經原審
    會同屏東地政事務所派員及本院分別履勘現場查明屬實，有勘驗筆錄、現場照片
    及屏東政事務所製作之複丈成果圖在卷可稽（見原審卷第卅、卅一、卅三、卅四
    頁、本院卷第廿八～卅六頁），復為被上訴人所不爭執，則上訴人此部分主張之
    事實，可堪認為真實。
四、然查，系爭土地中屬上訴人陳高勇所有之七六八號土地，原即鋪設有柏油路面，
    嗣陳高勇自行將其挖除，經被上訴人聲請屏東縣政府協調結果，決議陳高勇應於
    七十五年五月卅一日前將柏油路面回復，以利通行等情，有被上訴人提出之屏東
    縣政府七十五年二月五日七五屏府建工字第一二八四九號函及所附之協調會記錄
    在卷可稽（見原審卷廿一、廿二頁），屏東縣政府並依該協調結果鋪設柏油路面
    ，此亦為陳高勇所不爭執，則被上訴人抗辯柏油路面之鋪設並非其所為，而係屏
    東縣政府所鋪設，且係經陳高勇之同意，即可採信，故陳高勇再主張該柏油路面
    之鋪設侵害其權利，而訴請被上訴人應拆除回復，不僅在挖除義務人上有所誤解
    ，亦屬無據。至上訴人甲○○雖未參與該次協調，然其係於八十年十二月間始取
    得系爭七六七號土地所有權，有土地登記簿謄本在卷可憑，則其取得產權已在屏
    東縣政府鋪設柏油路面之後，就該柏油路面之現狀，應可知悉，且該部分供通行
    使用已有數十年，而被上訴人之住處後面為鐵路，除經由上開部分通行至光復路
    外，並無其他通道，與袋地之情形相同，亦經原審及本院履勘現場查明屬實，且
    為甲○○所不爭執，則以該部分土地原即供通行使用，並已使用達數十年，而柏
    油路面並非被上訴人所鋪設等情觀之，甲○○於取得所有權後訴請被上訴人將柏
    油路面挖除並返還土地，不僅於法無據，亦與誠信原則相違，尚難准許。
五、至上訴人雖不得訴請被上訴人拆除柏油路面及返還土地，但系爭土地既屬上訴人
    所有，則依民法第七百六十五條規定，在法令限制範圍內，自有使用收益處分之
    權利，縱須提供為被上訴人通行使用，亦應有其合理範圍之考量（民法第七百八
    十七條第二項參照），惟此係兩造間就通行權範圍之認定事宜，並非本件排除侵
    害之訴訟所得審酌之事項，併予說明。
六、綜上所述，上訴人本於民法第七百六十七條規定，請求被上訴人挖除柏油路面及
    返還土地，並無理由。原審為其敗訴之判決，雖非以此為據，但結論並無不同，
    上訴意旨指摘原判決不當，求予廢棄改判，為無理由，應予駁回。
七、據上論結：本件上訴為無理由，依民事訴訟法第四百四十九條第二項、第七十八
    條、第八十五條第一項前段，判決如主文。
中      華      民      國    九十      年      四      月      三十    日
                                      臺灣高等法院高雄分院民事第四庭
~B1審判長法官  王錦村
~B2法      官  曾錦昌
~B3法      官  林紀元
右為正本係照原本作成。
不得上訴。
中      華      民      國    九十      年      五      月       一     日
~B法院書記官  張明賢
                                                                        Ｋ


司法院資訊處製作；財團法人民間司法改革基金會備份。
